ACORDAO-COMPLETO-2300354

ACÓRDÃO 8824/2019 ATA 31/2019 - PRIMEIRA CÂMARA

VISTOS, relatados e discutidos estes autos de recurso de reconsideração interposto por Wilson de Novais contra o Acórdão 1470/2017-TCU-Primeira Câmara; 
ACORDAM os Ministros do Tribunal de Contas da União, reunidos em sessão da Primeira Câmara, ante as razões expostas pelo Relator, em: 
9.1. conhecer do recurso de reconsideração interposto por Wilson de Novais para, no mérito, negar-lhe provimento;
9.2. dar ciência desta deliberação ao Ministério do Turismo.

Recurso de reconsideração em tomada de contas especial.

Primeira Câmara

Município de Rubiácea/SP.

3. Interessados/Responsáveis/Recorrentes:
3.1. Responsável: Wilson de Novais (XXX.268.238-XX)
3.2. Recorrente: Wilson de Novais (XXX.268.238-XX).

13.1. Ministros presentes: Benjamin Zymler (na Presidência), Walton Alencar Rodrigues (Relator) e Bruno Dantas.
13.2. Ministro-Substituto convocado: Augusto Sherman Cavalcanti.

WALTON ALENCAR RODRIGUES

Ministro Bruno Dantas.

Adoto, como relatório, a instrução da Secretaria de Recursos (peças 56-58) , que contou com a anuência do MPTCU, representado pelo Procurador Sergio Ricardo Costa Caribé (peça 59) :
INTRODUÇÃO
1. Trata-se de recurso de reconsideração (peça 46) interposto por Wilson de Novais contra o Acórdão 1470/2017-TCU-Primeira Câmara (peça 32) , que apresenta o seguinte teor:
9.1. reconhecer, de ofício, a nulidade do Acórdão 7439/2016-TCU-Primeira Câmara, para torná-lo insubsistente; 
9.2. com fundamento nos arts. 1º, inciso I, 16, inciso III, alínea "b" da Lei 8.443/1992 c/c o art. 23, inciso III, da mesma lei, c/c os arts. 1º, inciso I, 209, inciso II, e 214, inciso III, do Regimento Interno, julgar irregulares as contas do responsável Wilson de Novais; 
9.3. com fundamento no art. 58, incisos I e II, da Lei 8.443/1992, aplicar a Wilson de Novais (XXX.268.238-XX) multa individual no valor de R$ 45.000,00 (quarenta e cinco mil reais) , com a fixação do prazo de 15 (quinze) dias, a contar da notificação, para comprovar, perante o Tribunal (art. 214, inciso III, alínea "a", do Regimento Interno/TCU) , o recolhimento da dívida aos cofres do Tesouro Nacional, atualizada monetariamente desde a data do presente acórdão até a do efetivo recolhimento, se for paga após o vencimento, na forma da legislação em vigor; 
9.4. autorizar desde logo, caso requerido, nos termos do art. 26 da Lei 8.443/1992 c/c o art. 217 do Regimento Interno do TCU, o pagamento da dívida em até 36 (trinta e seis) parcelas mensais e consecutivas, com a fixação do prazo de 15 (quinze) dias, a contar do recebimento da notificação, para comprovar perante o Tribunal o recolhimento da primeira parcela, e de trinta dias, a contar da parcela anterior, para as demais parcelas, na forma prevista na legislação em vigor, sem prejuízo de alertar que a falta de comprovação do recolhimento de qualquer parcela importará no vencimento antecipado do saldo devedor, nos termos do art. 217, § 2º, do Regimento Interno do TCU; 
9.5. determinar à unidade técnica que, comprovado o recolhimento integral da dívida, promova a reinstrução do processo com vistas à expedição de quitação, nos termos do art. 27 da Lei 8.443/1992; 
9.6. autorizar, desde logo, nos termos do art. 28, inciso II, da Lei 8.443/1992, a cobrança judicial da dívida, caso não atendida a notificação; 
9.7. dar ciência do inteiro teor da presente deliberação ao Ministério do Turismo e ao responsável; 
9.8. arquivar os presentes autos, nos termos do art. 169, inciso III, do Regimento Interno do TCU, após a adoção das providências determinadas e a efetivação das competentes comunicações
HISTÓRICO
2. Trata-se de tomada de contas especial (TCE) instaurada pelo Ministério do Turismo (MTur) contra Sr.  Wilson Novais (XXX.268.238-XX) , ex-prefeito municipal de Rubiácea/SP (gestão 2009-2012) , em razão da impugnação total das despesas inerentes ao Convênio nº 704512/2009 (Siafi/Siconv 704512) , destinado à realização da Festa do Peão de Boiadeiro, a ser realizada no período de 20 a 22 de agosto de 2009, firmado entre o Ministério do Turismo e a Prefeitura Municipal Rubiácea/SP, perfazendo o montante R$ 105.000,00, com R$ 100.000,00 da parte da concedente e R$ 5.000,00 a título de contrapartida do convenente.
2.1. Registre-se que o Acórdão 7439/2016-TCU-Primeira Câmara (peça 24) apresentou vício insanável caracterizado pela ausência, na pauta de julgamento da deliberação recorrida, do nome do advogado constituído nos autos.  Por este motivo, foi reconhecida, de ofício, a nulidade do referido acórdão, e levado novamente à apreciação do colegiado, resultando o Acórdão 1470/2017-TCU-Primeira Câmara, ora submetido à análise de recurso de reconsideração.
2.2. Com fundamento no parecer da Nota Técnica de Análise Financeira 337/2014, e em razão da reprovação da execução financeira do convênio, por terem sido consideradas indevidas as modalidades licitatórias utilizadas para contratação da atração artística indicada no plano de trabalho e da empresa responsável pelo fornecimento da infraestrutura geral do evento, o tomador de contas emitiu o Relatório de TCE 569/2014, imputando à Wilson de Novais a devolução integral dos recursos federais  transferidos e descontando-se o valor de R$ 287,76, restituído a título de saldo de recursos na data de 7/12/2009 (peça 1, p. 99-103 e 118-122) . 
2.3.	Nesta Corte, após diligência ao Ministério do Turismo para obtenção da cópia integral digitalizada do processo de prestação de contas, bem como dos registros fotográficos referentes ao convênio em tela, foi promovida a citação do sr. Wilson de Novais com intuito de esclarecimento de falhas técnicas e financeiras detalhadas no Ofício 0249/2016-TCU/SECEX-CE, de 17/2/2016 (peça 15) .
2.4. O responsável compareceu aos autos e apresentou as alegações de defesa à peça 20.
2.5. Em sua análise de mérito, a Secex-CE concluiu que restou comprovada a realização do evento, permanecendo as falhas referentes à escolha incorreta da modalidade de licitação para contratação dos artistas e dos demais serviços de infraestrutura, e propôs o julgamento regular com ressalva das contas em análise (peça 21) .
2.6. O representante do parquet especializado, por sua vez, discordou da unidade instrutora, sugerindo o julgamento pela irregularidade das contas e a aplicação da multa prevista no art. 58, incisos I e II, da Lei 8.443/1992.
2.7. A motivação para a condenação proferida no Voto do acórdão, em síntese, conclui que  i) "pode-se considerar que os valores recebidos constituem a contraprestação financeira pela prestação dos serviços, sem prejuízo de manter-se a irregularidade das contas, sem débito e com multa do art. 58 da Lei 8.443/1992, fundamentada na falta de apresentação dos contratos de exclusividade, tornando irregular a contratação por inexigibilidade de licitação.",  e ii) "se trata de outra escolha inadequada de modalidade licitatória, uma vez que o pregão era obrigatório e foi preterido para adoção do convite. Todavia, tampouco implica dano ao erário, embora consista de mais um fundamento para julgamento pela irregularidade das contas e quantificação da multa a ser aplicada" (peça 33) .
2.8. Acolhendo os pareceres uniformes do Ministério Público/TCU e do Relator a quo, o Tribunal considerou que a falta de apresentação de contratos de exclusividade, bem como a escolha inadequada de modalidade licitatória motivaram o julgamento irregular das contas do ex-prefeito, imputando-lhe multa, nos termos do Acórdão 1470/2017-TCU-Primeira Câmara (peça 32) .
2.9.	Examina-se, nesta oportunidade, o recurso de reconsideração (peça 46) interposto por Wilson Novais, contra o Acórdão 1470/2017-TCU-Primeira Câmara (peça 32) , sob a relatoria do Ministro Bruno Dantas. 
EXAME DE ADMISSIBILIDADE
3. Ratifica-se a proposta de conhecimento do recurso contra o Acórdão 1470/2017-TCU-Primeira Câmara, formulada no exame de peça 46 e acolhida pelo Relator, Ministro Walton Alencar Rodrigues, conforme despacho de peça 51.
EXAME DE MÉRITO
4. Delimitação do recurso
4.1. A insurgência contra o acórdão condenatório é baseada nas seguintes questões, examinadas na sequência: 
a) se houve escolha incorreta da modalidade de licitação (convite ao invés de pregão) e se a ausência de contrato firmado entre o representante exclusivo e a empresa contratada pelo recorrente para a realização do show caracteriza-se como falha formal 
b) se houve responsabilidade do recorrente nos atos de gestão irregulares; e
c) se cabe o cancelamento ou revisão do valor da multa;
5. Da análise da escolha da modalidade de licitação e da ausência de contrato firmado entre o representante exclusivo e a empresa contratada 
a) Razões recursais:
5.1. O recorrente alega que a escolha da modalidade de licitação convite, ao invés de pregão, é ato discricionário. Ademais, diz que não se poderia definir objetivamente qual das opções - convite ou pregão - seria mais adequada.  Cita doutrina para fundamentar a sua tese (peça 46, pp. 5-6) .
5.2. Aduz que a ausência de contrato firmado entre o representante exclusivo e a empresa contratada pelo recorrente para a realização do show caracteriza-se como falha formal (peça 46, p.7) .
b) Análise:
5.3.	A alegação que a escolha da modalidade de licitação Convite, ao invés de Pregão, é ato discricionário, não merece prosperar. 
5.4. Nos termos do ajuste firmado para execução do Convênio 70451/2009, a Cláusula Terceira, § Único, determina que: "Na impossibilidade do uso do pregão na forma eletrônica, na contratação de bens e serviços comuns, deverá o Convenente: a) justificar a inviabilidade da utilização do pregão na forma eletrônica (...) ", e após isso, "b) adotar o pregão presencial (...) " (peça 1, p. 47) . Entretanto, inexiste justificativa nos autos para a não utilização do pregão.
5.5. Adicionalmente, o Termo afirma que deverá ser observada a Lei 10.520/2002 (Lei do Pregão) e o disposto no Decreto 5.504/2002, que obriga a realização do Pregão nas licitações realizadas com a utilização de recursos repassados pela União (peça 1, p. 44) .
5.6. Ademais, apesar da Lei 8.666/1993 permitir o uso da carta convite, a norma regulamentadora de assuntos relacionados à convênio, vigente à época da celebração do acordo, previa a obrigação de realizar a licitação na modalidade pregão.  O tema é tão relevante para a Administração que, conforme debatido no parágrafo retro, consta nos termos do ajuste explicitamente a legislação a ser seguida.
5.7.	Entretanto, em casos que não é possível a aplicação do pregão, quando esta modalidade se mostra inviável, é obrigatória a justificativa da inviabilidade. Neste sentido, a jurisprudência do TCU definiu que a não aplicação do pregão, quando inviável, deverá ser motivada:
"7. A Lei 10.520/2002 estabelece como facultativa a utilização do pregão para a contratação de bens e serviços comuns. Em decisões mais recentes, entretanto, este Tribunal, em função da constatação das vantagens que essa modalidade de licitação vem trazendo para a administração pública, com a redução dos preços praticados, a simplificação dos procedimentos, a maior celeridade dos certames, vem se manifestando no sentido de que, preferencialmente, a modalidade a ser utilizada é o pregão e que a adoção de outra opção deve ser devidamente justificada." (Acórdão 1797/2005-TCU-Plenário) .
"Conforme consubstanciado no voto condutor da referida decisão, o entendimento que melhor se coaduna ao interesse público é o de que a utilização do pregão deve ser prioritária sempre que se mostrar viável, vez que tal modalidade tem se mostrado a opção mais econômica na aquisição/contratação de bens e serviços, propiciando, ainda, maior competitividade entre os licitantes e celeridade processual. Por conseguinte, o gestor deverá justificar sempre que deixar de utilizá-lo, se, tecnicamente, havia condições para tanto." (Acórdão 237/2009-TCU-Plenário) .
5.8.	Dessa forma, a alegação que não se poderia definir objetivamente qual das opções - convite ou pregão - seria mais adequada, é descabida, uma vez que a norma regulamentadora de assuntos relacionados à convênio, vigente à época da celebração do acordo, era clara ao prever a obrigação de realizar a licitação modalidade pregão, assim como nos termos do ajuste firmado estava expressamente definido o uso da modalidade de licitação pregão.  
5.9.	Adicionalmente, no que diz respeito à doutrina citada quanto ao mérito do ato discricionário, não se aplica ao caso concreto, uma vez que não foi apresentado pelo recorrente justificativa técnica para a adoção da modalidade de licitação convite ao invés do pregão. Ou seja, mesmo quando cabe a discricionariedade ao gestor, o mérito desta decisão deve estar pautado na oportunidade e conveniência diante do interesse público a atingir e, no caso concreto, o recorrente não apresentou tal justificativa (peça 46, p.6) .
5.10.	Colaborando com o tema debatido, o Acórdão 1296/2017-TCU-Plenário, sob relatoria do Ministro José Múcio Monteiro, explica:
"Ora, a contratação direta não é ato discricionário dos administradores. Pelo contrário, é ato vinculado, que deve atender de forma clara os requisitos legais, já que a regra é a da licitação, procedimento esse de envergadura constitucional (art. 37, inciso XXI, da CF) . Ademais, o interesse público maior está no atendimento às leis emanadas do Poder Legislativo, que expressam valores e prioridades que a sociedade brasileira entende legítimos."
5.11.	Desta forma, para atender os termos do ajuste firmado com o MTur e à Lei 10.520, de 17 de julho de 2002, e o Decreto 5.450, de 31 de maio de 2005, cabia ao recorrente a contratação por meio de pregão para aquisição de bens e serviços comuns, ao invés da modalidade convite.  E, se houvesse algum impedimento para adoção da modalidade de pregão, restando somente a opção de convite, caberia ao recorrente justificar o mérito desta decisão, pautando a oportunidade e conveniência diante do interesse público de agir, fato inexistente nos autos.
5.12.	Quanto alegação que a ausência de contrato firmado entre o representante exclusivo e a empresa contratada pelo recorrente para a realização do show caracteriza-se como falha formal, este argumento não merece prosperar (peça 46, p.7) .
5.13.	Em síntese, nos termos do Voto condutor do Acórdão recorrido, um dos motivos para condenação do recorrente é a falta da apresentação dos contratos de exclusividade, tornando irregular a contratação por inexigibilidade de licitação (peça 33, p. 3) .
5.14.	Em análise da documentação existente nos autos, da contratação da empresa EUGENIA LEMES DA SILVA EVENTOS - ME, por meio de Inexigibilidade de Licitação, para fornecer serviços das apresentações artísticas, se constatou a ausência do contrato de exclusividade registrado em cartório e de documento que justifique a contratação da empresa beneficiada sem o devido procedimento licitatório. Consta somente a declaração de exclusividade, que não se presta a atestar a exclusividade do artista contratado por inexigibilidade de licitação com fulcro no art. 25, inciso III, da Lei 8.666/1993 (peça 11, p. 24) .
5.15.	Com amparo no art. 25, inciso III, da Lei da Lei 8.666/1993, esta Corte entende que somente o contrato de exclusividade dá suporte para a contratação de artistas por inexigibilidade de licitação. 
5.16.	O Plenário, por meio do Acórdão 96/2008 da relatoria do Exmo. Ministro Benjamin Zymler, firmou tese sobre o assunto e fazendo determinações ao Ministério do Turismo, verbis:
9.5. determinar ao Ministério do Turismo que, em seus manuais de prestação de contas de convênios e nos termos dessas avenças, informe que:
9.5.1. quando da contratação de artistas consagrados, enquadrados na hipótese de inexigibilidade prevista no inciso III do art. 25 da Lei nº 8.666/1993, por meio de intermediários ou representantes:
9.5.1.1. deve ser apresentada cópia do contrato de exclusividade dos artistas com o empresário contratado, registrado em cartório. Deve ser ressaltado que o contrato de exclusividade difere da autorização que confere exclusividade apenas para os dias correspondentes à apresentação dos artistas e que é restrita à localidade do evento; (destaques inseridos) .
5.17.	Ademais, recentemente o Plenário deste Tribunal, por meio do Acórdão 2.730/2017, acolheu o voto do Exmo. Min. Walton Alencar Rodrigues, o qual deixou assente que:
 "a ausência de comprovação de pagamento ao detentor de contrato de exclusividade não caracteriza mera "impropriedade", mas irregularidade grave. O próprio dispositivo assevera que a ausência do documento infringe o art. 25, III, da Lei 8.666/1993. Na verdade, mais que isso; transgride o imperativo constitucional ínsito no art. 37, XXI, da CF/1988, que exige que os serviços sejam contratados mediante processo de licitação pública que assegure igualdade de condições a todos os concorrentes, ressalvados os casos especificados na legislação. 
5.18.	Neste sentido, deve-se relembrar que nos termos do ajuste firmado, conforme estabelecido na Cláusula terceira, inciso II, alínea ll) competia ao convenente justificar a inexigibilidade da seguinte forma:
"ll) apresentar na prestação de contas, quando da contratação de artistas, consagrados, enquadrados na hipótese de inexigibilidade prevista no inciso III do art. 25 da Lei no 8.666/1993, atualizada, por meio de intermediários, ou representantes, cópia do contrato de exclusividade dos artistas com o empresário contratado, registrado em cartório....".
 (...) 
Ressalta-se que o contrato de exclusividade difere da autorização que confere exclusividade apenas para os dias correspondentes à apresentação dos "artistas e que é restrita à localidade do evento, conforme dispõe o Acórdão 96/2008-TCU-Plenário do TCU.
5.19.	Logo, conforme debate retro, não procede a tese de falha formal, uma vez que não consta nos autos contrato de exclusividade necessário à justificativa de inexigibilidade aplicada à contratação de empresa intermediária para execução do Convênio nº 704512/2009 firmado com Mtur.
5.20.	Repisa-se que a aplicação de multa com base no art. 58, inciso II, da Lei Orgânica do TCU, foi motivada pela utilização da modalidade licitatória convite, ao invés de pregão, sem justificativa, bem como pelo não encaminhamento de contrato de exclusividade para atender à justificativa de inexigibilidade na contratação de empresa intermediária para realização do evento, atos esses que decorrem não de falhas formais mas de inobservância de disposição expressa das Leis 8.666/1993 e 10.520/2002 (Lei do Pregão) .   
5.21.	Desta forma, não cabe razão ao recorrente nas alegações de não aplicação da multa com base no argumento que se tratam de erros formais, uma vez que se constataram violações às Leis 8.666/1993 e 10.520/2002 (Lei do Pregão) .   
6. Da responsabilidade do recorrente nos atos de gestão irregulares
a) Razões recursais:
6.1.	O recorrente questiona se cabe a responsabilização objetiva, uma vez que alega a ausência de dolo ou culpa (peça 46, 8-10 e 10-13) .
6.2. Pondera que caso haja falha na Administração, a apuração da responsabilidade deve ser individual, segundo dolo ou culpa daquele que se desviou de sua função.   Menciona manifestações doutrinárias para sustentar a tese.  Argui que como chefe do executivo municipal seguiu os tramites legais para celebrar as contratações, entretanto não é de sua responsabilidade pessoal a condução e verificação de cada etapa administrativa, esta tarefa cabe aos servidores devidamente investidos de delegação para estes atos (peça 46, 10-13) 
b) Análise:
6.3. No tocante à responsabilização objetiva e à ausência de dolo ou culpa do recorrente, estas alegações não podem ser acolhidas (peça 46, 8-10) .
6.4. Em análise retro, constatou-se que houve inobservância de disposições expressas no ajuste firmado com o MTur e nas Leis 8.666/1993 e 10.520/2002 (Lei do Pregão) , restando comprovado a prática de ato com grave infração à norma legal.   
6.5. Ademais a tese de que como chefe do executivo municipal seguiu os tramites legais para celebrar as contratações, não sendo de sua responsabilidade pessoal a condução e verificação de cada etapa administrativa, e arguindo assim a responsabilização dos servidores devidamente investidos de delegação para estes atos, também não tem respaldo. (peça 46, 10-13) 
6.6. No caso concreto, o Contrato 047/2009, celebrado com a empresa CRISTIANE FILITTO -ME por meio de Carta Convite, para a os serviços de infraestrutura, teve a nota de empenho e o contrato assinados pelo recorrente, assim como sua homologação e extrato do contrato publicados com aval do Sr. Wilson Novaes (peça 11, p. 18, p. 51-59) .  Assim sendo, o responsável praticou os atos relacionados a contratação, razão pela qual é incabível a alegação de delegação de competência. 
6.7.	Ademais, conforme consta do trecho reproduzido a seguir, a responsabilidade do Sr. Wilson Novaes decorre do fato de que ele assumiu, perante o órgão repassador, a obrigação de atender as disposições da Lei no 8.666/93, especialmente em relação às licitações e contratos inclusive a modalidade de licitação prevista na Lei no 10.520, de 17 de julho de 2002, quando da execução do evento "Festa do Peão de Boiadeiro" (peça 1, p. 44 e 47) :
h) observar, quando da execução de despesas com os recursos deste Convênio, as disposições da Lei no 8.666/93, como as suas alterações, especialmente em relação às licitações e contratos inclusive a modalidade de licitação prevista na Lei no 10.520, de 17 de julho de 2002, observando o disposto no Decreto no 5.504 de 5 de agosto de 2005 e na Portaria Interministerial no 217/MPOG/MF, de 31 de julho de 2006, atualizada.
h) observar o disposto no art. 26 da Lei 8.666/93, atualizada, nos casos de dispensa e inexigibilidade de licitação, previstas respectivamente nos arts. 24 e 25 da referida Lei, devendo a homologação ser procedida pela instância máxima de deliberação do ente público, sob pena de nulidade.
 (...) 
ll) apresentar na prestação de contas, quando da contratação de artistas, enquadrados na hipótese de inexigibilidade prevista no inciso III do art. 25 da Lei 8.666/1992, atualizada, por meio de intermediários ou representantes, cópia do contrato de exclusividade dos artistas com o empresário contratado, registrado em cartório, sob pena de glosa dos valores envolvidos. Ressalta-se que o contrato de exclusividade difere da autorização que confere exclusividade apenas para os dias correspondentes à apresentação dos "artistas e que é restrita à localidade do evento, conforme dispõe o Acórdão n'2 96/2d08 - Plenário do TCU.
6.8. Quanto a dispensa de licitação, alegada para o contrato firmado com a empresa EUGENIA LEMES DA SILVA EVENTOS -ME, com o objetivo de fornecer as apresentações artísticas, verifica-se que não consta documento que justifique a inexigibilidade, bem como o respectivo contrato, entretanto foram acostados nos autos as notas de liquidação e empenho do referido ajuste, nos quais constam o nome do recorrente com a expressão autorizado acima do seu nome (peça 11, pp. 19-23) .  
6.9. Registre-se que em 13/8/2010, o Ofício no 2.116/2010/CGMC/SNPTur/MTur, foi encaminhado ao recorrente solicitando informações complementares para a prestação de contas do convênio em análise, incluindo o envio do procedimento licitatório, no que diz respeito à ata, homologação, adjudicação, contrato e extrato referente ao pregão e a inexigibilidade (peça 9, pp. 78-79) .  Entretanto, apesar do recorrente encaminhar resposta ao ofício retrocitado, bem como a mais dois ofícios posteriormente encaminhados pelo MTur, este não encaminhou tais documentos, restando a análise financeira reprovada (peça 9, 82-95) .
6.10.	Nesta Corte, foi encaminhado o Ofício nº 0249/2016-TCU/SECEX-CE, de 17/2/2016, que continha ressalvas financeiras referente à contratação por inexigibilidade da empresa EUGENIA LEMES DA SILVA EVENTOS -ME, as quais não foram atendidas pelo recorrente quando encaminhou suas alegações de defesa (peças 15 e 20) .
6.11.	Desta forma, após análise dos documentos acostados nos autos, não é possível endossar a tese do recorrente de que delegou poderes aos seus subordinados, uma vez que, apesar de ter tido a oportunidade de encaminhar documentação referente ao procedimento de inexigibilidade, limitou-se ao envio das notas de empenho e fiscal, do referido gasto por inexigibilidade.  
6.12.	Adicionalmente, a peça recursal não traz novos documentos que embasem ou sustentem a tese de delegação de poderes defendida nas alegações recursais, restando, portanto, prejudicada a aplicação das citações doutrinárias apresentadas (peça 46, 10-13) . 
6.13.	 Portanto, diante das irregularidades apontadas e já examinadas em confronto com os argumentos apresentados pelo recorrente, pode-se formar a convicção de que o ora recorrente tem integral responsabilidade pelas irregularidades arroladas na decisão recorrida. 
7. Do cancelamento ou revisão da multa  
a) Razões recursais:
7.1. O recorrente pondera sobre a desnecessidade da aplicação da multa no valor de R$45.000,00, e repisa a tesa de defesa que que não é possível atribuir-lhe a responsabilização por ato alheio a sua atribuição de competência e pelo fato de que não houve dano ao erário.  Cita doutrina (peça 46, pp. 13-16) .
7.2. Admite a possibilidade de não caber o cancelamento da multa, e requer então, a aplicação dos princípios da razoabilidade e da proporcionalidade para redução da multa (peça 46, pp. 16-17) . 
7.3. Por fim, relembra que as contratações celebradas não causaram dano ao erário, não cabendo a nulidade ou a ilegalidade dos atos.  Cita doutrina (peça 46, pp. 17-18) .
b) Análise:
7.4. Primeiramente, não há que se falar em ausência de responsabilidade do recorrente, uma vez que, em análise prévia, constataram-se irregularidades, tanto na adoção da modalidade licitatória Convite, ao invés de pregão, quanto na ausência do contrato de exclusividade para atender à execução do ajuste em análise, atos nos quais o defendente deixou de exercer com zelo suas prerrogativas funcionais.  Desta forma, não cabe o cancelamento da multa.
7.5. A sanção de multa aplicada ao Sr. Wilson Novais, no valor de R$ 45.000,00, teve por fundamento o art. 58, incisos I e II, da Lei 8.443/1992, o qual autoriza esta Corte aplicar multa aos responsáveis que tiveram suas contas julgadas irregulares nos casos em que não tenha resultado débito, nos termos do parágrafo único do art. 19 da LOTCU, conquanto tenha praticado ato com grave infração à norma legal ou regulamentar de natureza contábil, financeira, orçamentária, operacional e patrimonial.
7.6. Multa, esta, que é valorada entre cinco e cem por cento do valor atualizado do montante estipulado no caput do art. 58, da Lei 8.443/1992, que, por sua vez, à época da deliberação, encontrava-se normatizado e atualizado pela Portaria 4, de 13/1/2016 (sob o amparo do § 1º do art. 268 do RI/TCU) , a qual o fixou em R$ 54.820,84 para o ano de 2016.
7.7. Portanto, à luz desses dispositivos, o valor aplicado de R$ 45.000,00 correspondente à 82% do valor máximo retrocitado; ou seja, dentro dos parâmetros estabelecidos pelo RI/TCU e, por consectário lógico, dentro dos propósitos dos princípios da razoabilidade e da proporcionalidade, razão pela qual está legal e regimentalmente embasado.
CONCLUSÃO
8. Da análise antecedente decorrem as seguintes conclusões:
a) o recorrente não encaminhou o contrato de exclusividade que justificasse a inexigibilidade do certame, tampouco justificou a utilização da modalidade de licitação Convite, quando deveria ter sido Pregão, por estes motivos não cabe razão ao recorrente à alegação de erro formal;
b) o recorrente praticou atos de homologação e adjudicação relacionados a escolha inadequada da modalidade licitatória e não encaminhou a documentação necessária para comprovar que não praticou atos relacionados à contratação por inexigibilidade de licitação, razão pela qual deve responder por esses atos;
c) a multa cominada encontra-se dentro dos parâmetros estabelecidos pelo RI/TCU.
8.1.	Ante o exposto, em sede recursal, não foi trazido aos autos nenhum argumento que detenha o condão de modificar o julgado de origem, Acórdão 1470/2017-TCU-Primeira Câmara, motivo por que este não está a merecer reforma, devendo ser, por consequência, prestigiado e mantido.
8.2. Com base nessas conclusões, propõe-se o não provimento deste recurso.  
PROPOSTA DE ENCAMINHAMENTO
9. Ante o exposto, submete-se à consideração superior a presente análise do recurso de reconsideração interposto pelo ex-prefeito Wilson de Novais contra o Acórdão 1470/2017-TCU-Primeira Câmara (peça 32) , propondo-se com fundamento nos arts. 32, inciso I, e 33 da Lei 8.443/1992:
a) conhecer do recurso e, no mérito, negar-lhe provimento. 
b) dar ciência da deliberação que vier a ser proferida à Procuradoria da República no Estado de São Paulo, às partes e aos órgãos/entidades interessados.

8.1. Carlos Eduardo Gomes Callado Moraes (242.953/OAB-SP) e outros, representando Wilson de Novais.

Procurador Sergio Ricardo Costa Caribé.

TOMADA DE CONTAS ESPECIAL. CONVÊNIO. CITAÇÃO. CONTRATAÇÃO DE ARTISTAS POR INEXIGIBILIDADE DE LICITAÇÃO. ALEGAÇÕES DE DEFESA PARCIALMENTE ACOLHIDAS. CONTAS IRREGULARES. AFASTAMENTO DO DÉBITO. MULTA. RECURSO DE RECONSIDERAÇÃO. CONHECIMENTO. NÃO PROVIMENTO.

TOMADA DE CONTAS ESPECIAL (TCE)

Secretaria de Recursos (SERUR); Secretaria de Controle Externo de Tomada de Contas Especial (SecexTCE).

Trata-se de recurso de reconsideração interposto por Wilson de Novais contra o Acórdão 1470/2017-TCU-Primeira Câmara, por meio do qual teve contas julgadas irregulares e foi multado em R$ 45.000,00, com fundamento nos arts. 16, inciso III, alínea 'b', e 58, inciso I e II, da Lei 8.443/1992, haja vista a não apresentação dos contratos de exclusividade, tornando irregular a contratação dos artistas que se apresentaram no evento por inexigibilidade de licitação.
A deliberação recorrida foi proferida no âmbito de Tomada de Contas Especial instaurada pelo Ministério do Turismo em razão da impugnação total das despesas do Convênio Siconv 704512/2009, que tinha por objeto a realização da Festa do Peão de Boiadeiro no Município de Rubiácea/SP.
Irresignado, o recorrente alega que: (i) a execução física do objeto ficou comprovada; (ii) a adoção de convite, quando o esperado seria pregão, constituiu ato discricionário do gestor, observados os critérios de conveniência e oportunidade; (iii) a ausência de contrato de exclusividade entre a empresa contratada e os artistas constitui falha formal, haja vista que não há dúvidas quanto à realização do show e do correspondente pagamento; (iv) foi responsabilizado exclusivamente por ocupar o cargo de prefeito, sem que ficasse demonstrado dolo ou culpa em sua participação nos atos de gestão; (v) enquanto agente político, contava com o assessoramento de servidores de formação específica, responsáveis pela condução de cada etapa do procedimento administrativo; (vi) a sanção pecuniária a ele imposta somente se justificaria se demonstrado culpa ou dolo na contratação considerada irregular (peça 46) .
A Secretaria de Recursos defende que o recurso não seja provido, haja vista que o recorrente não supriu as lacunas que ensejaram a irregularidade das contas, além de estar demonstrado que foi o subscritor dos atos relacionados à contratação da empresa Cristiane Filitto-ME por inexigibilidade de licitação, conforme documentos juntados à peça 11, p. 18 e 51-59. O Parquet anuiu ao encaminhamento proposto.
Ao tempo em que ratifico o exame de admissibilidade feito à peça 51, adoto os pareceres emitidos nos autos como razões de decidir, sem prejuízo de considerações adicionais que faço.
A formalização de convênios para a realização de eventos, no intuito de induzir o turismo, tem sido objeto de amplos debates neste Tribunal, especialmente em vista da recorrente contratação de artistas por inexigibilidade de licitação, sem a observância dos critérios definidos no art. 25, inciso III, da Lei 8.666/1993.
Recentemente, por meio do Acórdão 936/2019-TCU-Plenário, o Tribunal entendeu não ser possível firmar entendimento de que as cartas de exclusividade, para a realização de eventos apenas em data e local específico, não caracterizam inviabilidade de competição. A apresentação de tais instrumentos, desacompanhados de comprovação dos valores cobrados pelos artistas, a título de cachê, não se prestam a elidir eventual débito na aplicação de recursos federais, impondo-se o exame da vexata quaestio no caso concreto. 
Nesse sentido, a comprovação de realização dos shows, contratados mediante empresa intermediária, detentora de mera carta de exclusividade para o dia e local do evento, não é capaz de demonstrar o nexo de causalidade entre os recursos transferidos e o objeto contratado. 
Sobre esse aspecto, considero esclarecedores os votos que antecedem o Acórdão 2730/2017-TCU-Plenário, de minha relatoria, e o Acórdão 2166/2018-TCU-Primeira Câmara, de relatoria do E. Ministro Bruno Dantas. 
No caso específico, as alegações do recorrente não demonstraram a adequação dos procedimentos adotados para contratação dos artistas aos ditames legais. Ao contrário, está caracterizada a inobservância da obrigação assumida por meio da Cláusula terceira, inciso II, alínea 'll' e 'mm', do Convênio Siconv 704512/2009, que ressaltou a diferença entre o contrato de exclusividade e a autorização que confere exclusividade restrita aos dias e local do evento (peça 1, p. 47) .
A multa inquinada ao recorrente, no juízo do relator a quo, foi suficiente para punir a conduta reprovada, observado o critério estabelecido no art. 58, § 3º, da Lei 8.443/1992 c/c art. 268, § 1º, do Regimento Interno do TCU.
Ante o exposto, nego provimento ao recurso de reconsideração interposto por Wilson de Novais contra o Acórdão 1470/2017-TCU-Primeira Câmara e VOTO no sentido de que o Tribunal adote a deliberação que ora submeto à apreciação deste Colegiado.
TCU, Sala das Sessões Ministro Luciano Brandão Alves de Souza, em 3 de setembro de 2019.
WALTON ALENCAR RODRIGUES 
Relator